【裁判字號】    97,上訴,3891
【裁判日期】    980416
【裁判案由】    偽證等
【裁判全文】
臺灣高等法院刑事判決                97年度上訴字第3891號
上  訴  人
即  自訴人  仰楠食品有限公司
兼上代表人  戊○○
上二人共同
代  理  人   葉民文  律師
被      告  丙○○
            乙○○
            丁○○
            甲○○
上列上訴人因自訴被告等偽造文書等案件，不服臺灣臺北地方法
院96年度自字第183號，中華民國97年7月11日第一審判決，提起
上訴，本院判決如下：
    主  文
原判決關於丁○○部分撤銷，發回臺灣臺北地方法院。
其他上訴駁回。
    理  由
壹、撤銷發回 (即被告丁○○）部份:
  一、上訴意旨略以：本案與臺灣台北地方法院檢察署96年度偵
      字第18297號、第18298號案件，並非同一案件。該案被告
      為丁○○、吳思材、張採雪等3人，犯罪事實為偽造文書
      ，被害人為仰南食品股份有限公司，代表人吳德堅；而本
      案被告為丙○○、乙○○、甲○○、丁○○等4人，犯罪
      事實為準誣告罪及偽造文書罪，被害人為上訴人即自訴人
      仰楠食品有限公司，代表人為上訴人即自訴人戊○○。故
      本案並無「同一案件已經檢察官開始偵查」情事。且本案
      自訴部份尚有準誣告罪，顯與上開已偵查部分不同等語。
  二、原判決意旨略以：被告丁○○部分被訴之偽造文書、準誣
      告犯罪事實，前經仰南食品股份有限公司之法定代理人吳
      德堅於民國96年5月間具狀向臺灣臺北地方法院檢察署檢
      察官提出告訴，並經該署檢察官於97年2月13日偵查終結
      ，以96年度偵字第18297號、第18298號為不起訴處分。是
      上訴人就被告丁○○部分係對同一案件，於檢察官開始偵
      查後之96年10月26日具狀提起本件自訴，依照上開說明，
      自非法之所許。
  三、按同一案件經檢察官依刑事訴訟法第228條規定開始偵查
      者，不得再行自訴，固為同法第323條第1項前段明文規定
      。惟所謂同一案件，係指同一被告被訴之犯罪事實係屬同
      一者而言（最高法院28年上字第1474號判例要旨參照）；
      是不同之犯罪事實或被告，自非屬同一案件。查仰南食品
      股份有限公司前提出偽造文書之告訴，其犯罪事實為被告
      丁○○、吳思材、張採雪3人共同基於偽造文書的犯意聯
      絡，未經同意擅自以仰南食品股份有限公司之名義，自美
      國進口罐頭鮑魚貨物1批。待該批貨物運抵臺灣之際，由
      被告張採雪處理報關事宜，並由丁○○、吳思材指示張採
      雪刻製仰南食品股份有限公司之公司大小章以使用於委任
      書上。張採雪嗣後檢具不實之委任書、提單及相關文件報
      關，足生損害於仰南食品股份有限公司，而指訴被告涉有
      刑法第216條、第210條及第214條之罪嫌，有臺灣臺北地
      方法院檢察署96年度他字第1312號卷內附之告訴狀影本、
      同署偵字第18297號、第18298號不起訴處分書在卷可憑 (
      置於卷外)，而本案上訴人仰楠食品有限公司、戊○○係
      自訴被告丁○○使用上訴人仰楠食品有限公司之英文名稱
      ，而指被告丁○○涉犯偽造文書及準誣告罪，姑不論上訴
      人之主張是否有據，就形式上觀察，本件自訴之事實所指
      之被害人為仰楠食品有限公司，顯與前開仰南食品股份有
      限公司所提起告訴事實之被害人有別。原審未予詳察，就
      上訴人自訴被告丁○○部分，依前開刑事訴訟法第323條
      為不受理判決，即有未洽。上訴意旨執此指摘原判決不當
      ，尚非無據，原判決就上訴人自訴被告丁○○犯罪事實部
      分既有可議而無可維持，應由本院將原判決關於此部分撤
      銷，並為顧及被告丁○○之審級利益，自應發回原審法院
      更為妥適之審理。
貳、上訴駁回(被告丙○○、乙○○、甲○○)部分：
  一、上訴意旨略以：上訴人仰楠食品有限公司及戊○○均為直
      接被害人。本件上訴人自訴遭被告丙○○、乙○○、甲○○等人與被告丁○○於95年3月7日共同偽以上訴人仰楠食
      品有限公司（YANGNAN FOODS CO.,LTD）名義填載英文提
      單、進口報單，並以此方式進口物品，而指被告丙○○等
      人涉嫌偽造私文書及準誣告罪嫌，故上訴人得否提起自訴
      ，應以自訴狀所述事實自訴人是否為被害人為準。原判決
      以上訴人仰楠食品有限公司英文名稱並非YANGNAN FOODS
      CO.,LTD，而認上訴人非直接被害人之認定，顯有判決不
      適用法則之違背法令情事。況且上訴人仰楠食品有限公司
      之英文名稱確為YANGNAN  FOODS CO.,LTD，有上訴人戊○○所提之名片可證，上訴人並聲請傳喚證人田怡涓作證，
      然原判決未據調查。且被告丁○○於臺灣台北地方法院檢
      察署96年度偵字第18297號案件中供稱，渠欲使用上訴人
      戊○○之仰楠食品有限公司之英文名稱YANGNAN FOODS CO.
      , LTD，益徵本案之直接被害人確為上訴人無誤。復查，
      被告丁○○等公司之英文係YANGNA NMARINE FOODS,CO.,L
      TD，且於2005年即以該英文名稱簽約，此由行政院公平交
      易委員會網站上之新聞稿文字可證。故本案渠等棄本名不
      用，刻意使用上訴人戊○○名片之公司英文名稱YANGNA N
      FOODS, CO., LTD進口不明貨物，意圖夾帶不法貨物栽贓
      給上訴人，本案之直接被害人確為上訴人云云。
  二、原判決意旨略以：上訴人仰楠食品有限公司係於87年10月
      23日完成設立登記，並以上訴人戊○○為代表人、公司統
      一編號：00000000號；另仰南食品股份有限公司則於78年
      2 月25日完成設立登記，代表人吳德堅、公司統一編號：
      00000000號，且該2公司向經濟部國際貿易局 (下稱國貿
      局)申請登錄之公司英文名稱分別為「YONGLAN FOODS INC.
      」、「YANGNAN FOODS CO., LTD.」，有公司資料查詢表
      、廠商基本資料各2份在卷可稽，顯見上訴人仰楠食品有
      限公司與仰南食品股份有限公司確實為不同之公司組織之
      法人，各有其獨立之法律人格。而依卷附上訴人所提出之
      英文提單、進口報單，進口名義人均記載「YANGNAN FOOD
      S CO.,LTD.」，公司統一編號：00000000號，所指本次進
      口物品名義人係仰南食品股份有限公司、代表人則為吳德
      堅，並非上訴人仰楠食品有限公司，足見本件犯罪之被害
      人為仰南食品股份有限公司甚明。至上訴人戊○○雖在仰
      楠食品有限公司名片背面印製英文名稱為「YANGNAN  FOO
      DS CO.,LTD.」（即仰南食品股份有限公司於國貿局所登錄
      之英文名稱），然名片為私人可任意印製之文件，本院實
      難以此即認為本案被害人為上訴人仰楠食品有限公司，甚
      或僅為代表人之上訴人戊○○，參諸前揭說明，上訴人等
      既非本件犯罪之被害人，自不得提起本件自訴等語。
  三、按犯罪之被害人得提起自訴，不得提起自訴而提起者，應
      諭知不受理之判決。而所謂犯罪被害人，係指因犯罪直接
      受有損害者而言，其非犯罪當時之直接被害人，依法即不
      得提起自訴，此有司法院院字第1306號解釋可資參照。經
      查，本件上訴人仰楠食品有限公司、戊○○對被告丙○○
      、乙○○、甲○○提起自訴，指被告等利用不實之上訴人
      仰楠食品有限公司之英文名稱，填載英文提單、進口報單
      ，涉犯刑法第210條、第216條之行使偽造私文書罪及同法
      第169條第2項準誣告罪嫌。然依卷附上訴人所提出之英文
      提單、進口報單中之進口名義人均係YANGNAN FOODS CO.,
      LTD，此係仰南食品股份有限公司向國貿局所登錄之英文
      名稱，有仰南食品股份有限公司國貿局廠商基本資料表在
      卷可參 (見原審卷第75頁)，此與上訴人仰楠食品有限公
      司於國貿局所登錄之英文名稱YONGLAN FOODS INC.並不相
      符，復有仰楠食品有限公司國貿局廠商基本資料在卷可按
      ( 見原審卷第76頁)。抑有進者，上訴人據以主張之進口
      報單上，除前開英文名稱記載YANGNAN FOODS CO.,LTD外
      ，尚有載明統一編號：00000000、公司中文名稱「仰南食
      品股份有限公司」 (見原審卷第24頁)，足見就上訴人所
      主張之提單及進口報單上載之「YANGNAN FOODS CO., LTD
      」，均係指仰南食品股份有限公司，並無誤認為上訴人仰
      楠食品有限公司之可能。從而，依上訴人所主張偽造文書
      及準誣告等罪之被害人，應係仰南食品股份有限公司，而
      非仰楠食品有限公司，應堪認定。按以是否為犯罪之直接
      被害人，應就自訴的犯罪事實形式審查，由法院依職權判
      斷，而非以自訴人之主張為據。上訴意旨雖以最高法院70
      年台上字第5093號判例「上訴人得否提起自訴，應以依自
      訴狀所訴事實，上訴人是否為被害人為準，不得以經調查
      結果，被告無被訴犯罪事實，為上訴人不得提起自訴之根
      據」，主張應依自訴狀所載之事實認定仰楠食品有限公司
      為被害人云云，然上開最高法院判決原係判例固然屬實，
      惟業於92年9月25日經最高法院92年度第16次刑事庭會議
      決議不再援用，是前開最高法院70年台上字第5093號之意
      旨非屬可拘束各級法院之判例，其僅屬個案判決，上訴人
      據為指摘法院職權判斷之事項，容有誤會。至於上訴意旨
      另謂：上訴人戊○○名片上印製仰楠食品有限公司之英文
      名稱為「YANGNAN FOODS CO.,LTD」、行政院公平交易委
      員會97年4月3日新聞稿內載有被告等人以YANGNAN FOODS
      CO.,LTD簽約、被告丁○○在前開仰南食品股份有限公司
      所提告訴案件中，已供稱欲使用仰楠食品有限公司名稱等
      語，而指上訴人係前開事實之被害人云云。惟名片為私人
      可任意印製之文件，無從推翻國貿局所登錄公司在國際貿
      易中所使用之英文名稱。次由上訴人所舉之行政院公平交
      易委員會97年4月3日新聞稿觀之，其內僅載有YANGNAN
      FOODS CO.,LTD為簽約之主體，並無載明YANGNAN FOODS
      CO.,LTD即係上訴人仰楠食品有限公司，況上訴人所舉之
      進口單亦已載明仰南食品股份有限公司之統一編號，已如
      前述，就法人格之同一性自無誤認之可能。再以依上訴人
      所提前舉英文提單及進口報單，均係以仰南食品股份有限
      公司為進口名義人，縱被告丁○○在他案供稱欲使用仰楠
      食品有限公司云云，惟該陳述與文書證據所載不符，無法
      據以憑認行為人有將內在意思表徵於外，而認仰楠食品有
      限公司為被害人。從而，上訴人前揭所指，均非有據。本
      件自訴事實所指之被害人為仰南食品股份有限公司已明，
      應堪認定，上訴人聲請訊問證人田怡娟即無必要，附此敘
      明。
  四、原審依調查結果，認此部分上訴人非屬直接被害人，不經
      言詞辯論，諭知自訴不受理之判決，經核於法尚無違誤。
      上訴意旨仍執前詞指摘原判決不當，為無理由，應予駁回
      。
、據上論斷，應依刑事訴訟法第368條、第369條第1項、第372
    條，判決如主文。
中    華    民    國    98    年    4     月    16    日
            刑事第二十二庭審判長法  官  何菁莪
                                法  官  李麗珠
                                法  官  洪于智
以上正本證明與原本無異。
如不服本判決，應於收受送達後10日內向本院提出上訴書狀，其
未敘述上訴之理由者並得於提起上訴後10日內向本院補提理由書
（均須按他造當事人之人數附繕本）「切勿逕送上級法院」。
                                書記官  強梅芳
中    華    民    國    98    年    4     月    17    日


司法院資訊處製作；財團法人民間司法改革基金會備份。
